ACORDAO-COMPLETO-2440431

ACÓRDÃO 616/2021 ATA 9/2021 - PLENÁRIO

VISTOS, relatados e discutidos estes autos de Auditoria, em que se apreciam Pedidos de Reexame interpostos por ex-gestores do Ministério do Turismo contra o Acórdão 2991/2018-TCU-Plenário, mantido Acórdão 867/2020-TCU-Plenário (embargos de declaração) , por meio do qual este Tribunal rejeitou as razões de justificativa dos ora recorrentes e aplicou-lhes multas,
ACORDAM os Ministros do Tribunal de Contas da União, reunidos em Sessão do Plenário, diante das razões expostas pelo Relator, com fundamento nos arts. 33 e 48 da Lei 8.443/1992 c/c os arts. 285 e 286 do Regimento Interno do TCU, em:
9.1 conhecer dos pedidos de reexame interpostos por Carlos Paulo de Sousa, Francisca Regina Magalhães Cavalcante e Freda Azevedo Dias para, no mérito, negar-lhes provimento;
9.2 conhecer dos pedidos de reexame interpostos por Mário Augusto Lopes Moysés, Marta Feitosa Lima Rodrigues, Márcio Ferreira do Nascimento e Jurema Camargo Monteiro, para, no mérito, dar-lhes provimento parcial para reduzir o valor das multas aplicadas, modificando o item 9.1 do Acórdão 2991/2018-TCU-Plenário, que passa a apresentar a seguinte redação:
"9.1. aplicar aos responsáveis abaixo indicados, com fundamento nos arts. 1º, inciso IX, e 58, inciso II, da Lei 8.443/1992, as respectivas multas individuais, fixando-lhes o prazo de quinze dias, a contar das notificações, para que comprovem, perante este Tribunal, nos termos do art. 214, inciso III, alínea 'a', do RI/TCU, o recolhimento das referidas quantias ao Tesouro Nacional, atualizadas monetariamente desde a data do presente acórdão até as dos efetivos recolhimentos, se forem pagas após o vencimento, na forma da legislação em vigor:
	Responsável
	Valor da multa (R$) 

	Mário Augusto Lopes Moysés
	45.000,00

	Frederico Silva Costa
	20.000,00

	Francisca Regina Magalhães
	20.000,00

	Márcio Ferreira do Nascimento
	5.000,00

	Freda Azevedo Dias
	8.000,00

	Carlos Paulo de Souza
	8.000,00

	Jurema Camargo Monteiro
	4.000,00

	Luciano Paixão
	8.000,00

	Marta Feitosa Lima Rodrigues
	4.000,00

9.3 dar ciência desta deliberação aos recorrentes e demais interessados no processo.

Pedido de reexame interposto contra acórdão que aplicou multa aos recorrentes em razão de irregularidades apuradas em procedimentos prévios à celebração de convênios.

Ministério do Turismo, Associação Brasileira de Agências de Viagens-Ceará e Fundação XXVII de Setembro

3. Recorrentes: Mário Augusto Lopes Moysés (CPF XXX.055.648-XX), Marta Feitosa Lima Rodrigues (CPF XXX.407.093-XX), Carlos Paulo de Sousa (CPF XXX.498.208-XX), Francisca Regina Magalhães Cavalcante (CPF XXX.838.833-XX), Márcio Ferreira do Nascimento (CPF XXX.580.448-XX), Jurema Camargo Monteiro (CPF XXX.060.558-XX) e Freda Azevedo Dias (CPF XXX.175.556-XX)

13.1. Ministros presentes: Ana Arraes (Presidente), Walton Alencar Rodrigues, Augusto Nardes, Raimundo Carreiro (Relator), Bruno Dantas, Vital do Rêgo e Jorge Oliveira.
13.2. Ministro-Substituto convocado: Marcos Bemquerer Costa.
13.3. Ministros-Substitutos presentes: Augusto Sherman Cavalcanti, André Luís de Carvalho e Weder de Oliveira.

ACORDAO-COMPLETO-2533528

Acórdão 1013/2022 - Plenário

ACORDAO-COMPLETO-2484669

Acórdão de Relação 1404/2021 - Plenário

Acórdão de Relação

RAIMUNDO CARREIRO

Ministro-Substituto Augusto Sherman

Examinam-se, neste processo de Auditoria, pedidos de reexame interpostos por Mário Augusto Lopes Moysés, Marta Feitosa Lima Rodrigues, Carlos Paulo de Sousa, Francisca Regina Magalhães Cavalcante, Márcio Ferreira do Nascimento, Jurema Camargo Monteiro e Freda Azevedo Dias, contra o Acórdão 2991/2018-TCU-Plenário, mantido Acórdão 867/2020-TCU-Plenário (embargos de declaração) , por meio do qual este Tribunal rejeitou as razões de justificativa dos ora recorrentes, aplicando-lhes multas, com base no art. 58, II, da Lei 8.443/1992. 
2. As condenações decorreram da constatação de irregularidades em procedimentos prévios à celebração de convênios entre o Ministério do Turismo e duas entidades: a Associação Brasileira de Agências de Viagens-Ceará e a Fundação XXVII de Setembro.
3. Transcrevo, a seguir, a instrução da Serur (peça 276) , ratificada pelos dirigentes da unidade (peças 277 e 278) , que apresenta proposta de conhecer e dar provimento parcial aos pedidos de reexame de sete recorrentes e negar provimento aos de outros dois:
"INTRODUÇÃO
Cuida-se de pedidos de reexame em relatório de auditoria apresentados por Marta Feitosa Lima Rodrigues (peça 201) , Carlos Paulo de Sousa (peça 205) , Francisca Regina Magalhães Cavalcante (peça 210) , Márcio Ferreira do Nascimento (peça 209) , Jurema Camargo Monteiro (peça 207) , Freda Azevedo Dias (peça 250) e Mário Augusto Lopes Moysés (peça 269) , insurgindo-se contra o Acórdão 2991/2018-TCU-Plenário - Rel. Min. Benjamin Zymler (peça 164) , corrigido por erro material no Acórdão 1448/2019-TCU-Plenário (peça 175) e mantido em sede de embargos declaratórios (Acórdão 867/2020-TCU-Plenário - peça 264) , por meio do qual os responsáveis tiveram suas razões de justificativas rejeitadas, com imputação de multa prevista no art. 58, II, da Lei 8.443/92, em razão de irregularidades identificadas em procedimentos anteriores para assinatura de convênios com o Ministério do Turismo e as entidades Associação Brasileira de Agências de Viagens-Ceará e Fundação XXVII de Setembro.
Eis o extrato das decisões recorridas:
Acórdão 2991/2018-TCU-Plenário (peça 164) 
VISTOS, relatados e discutidos estes autos de auditoria de conformidade a respeito de convênios firmados entre a União, por intermédio do Ministério do Turismo, e as entidades Associação Brasileira de Agências de Viagens-Ceará e Fundação XXVII de Setembro, nesta etapa analisando as responsabilidades pelas irregularidades detectadas,
ACORDAM os Ministros do Tribunal de Contas da União, reunidos em sessão do Plenário, ante as razões expostas pelo Relator, em:
9.1. aplicar aos responsáveis abaixo indicados, com fundamento nos arts. 1º, inciso IX, e 58, inciso II, da Lei 8.443/1992, as respectivas multas individuais, fixando-lhes o prazo de quinze dias, a contar das notificações, para que comprovem, perante este Tribunal, nos termos do art. 214, inciso III, alínea 'a', do RI/TCU, o recolhimento das referidas quantias ao Tesouro Nacional, atualizadas monetariamente desde a data do presente acórdão até as dos efetivos recolhimentos, se forem pagas após o vencimento, na forma da legislação em vigor:
	Responsável
	Valor da multa (R$) 

	Mário Augusto Lopes Moysés
	50.000,00

	 Frederico Silva Costa
	20.000,00

	 Francisca Regina Magalhães
	20.000,00

	 Márcio Ferreira do Nascimento
	10.000,00

	 Freda Azevedo Dias
	8.000,00

	 Carlos Paulo de Souza
	8.000,00

	 Jurema Camargo Monteiro
	8.000,00

	 Luciano Paixão
	8.000,00

	 Marta Feitosa Lima Rodrigues
	8.000,00

9.2. autorizar desde logo, nos termos do art. 28, inciso II, da Lei 8.443/1992, a cobrança judicial das dívidas mencionadas no item 9.1 caso não atendidas as notificações;
9.3. dar ciência deste acórdão aos responsáveis e ao Ministério do Turismo; e
9.4. arquivar os presentes autos após transcorrido o trânsito em julgado desta decisão.
Acórdão 1448/2019-TCU-Plenário (peça 175) 
Os Ministros do Tribunal de Contas da União, reunidos em Sessão de Plenário, ACORDAM, por unanimidade, com fundamento no art. 143, inciso V, 'd', do Regimento Interno, c/c a Súmula 145 da Jurisprudência no Tribunal de Contas da União, em corrigir, por erro material, os itens 8 e 9.1 do Acórdão 2991/2018-TCU-Plenário, Sessão de 12/12/2018 - extraordinária, Ata 50/2018 - Plenário, consignando-se as seguintes alterações: 
 a) acrescentar, no 'item 8. Representação Legal', o seguinte: '8.4 Huilder Magno de Souza (OAB/DF 18.444) e outros, representando Sérgio Flores de Albuquerque. 8.5 Antônio Braga Neto (OAB/CE 17.713) e outros, representando José Colombo de Almeida Cialdini Neto';
 b) no subitem 9.1, onde se lê: '9.1. aplicar aos responsáveis abaixo indicados (..) : 
	Responsável
	Valor da multa (R$) 

	Mário Augusto Lopes Moysés
	50.000,00

	Frederico Silva Costa
	20.000,00

	Francisca Regina Magalhães
	20.000,00

	Márcio Ferreira do Nascimento
	10.000,00

	Freda Azevedo Dias
	8.000,00

	Carlos Paulo de Souza
	8.000,00

	Jurema Camargo Monteiro
	8.000,00

	Luciano Paixão
	8.000,00

	Marta Feitosa Lima Rodrigues
	8.000,00

 leia-se: '9.1. aplicar aos responsáveis abaixo indicados (..) ...: 
	Responsável
	Valor da multa (R$) 

	Mário Augusto Lopes Moysés
	50.000,00

	Frederico Silva da Costa
	20.000,00

	Francisca Regina Magalhães Cavalcante
	20.000,00

	Márcio Ferreira do Nascimento
	10.000,00

	Freda Azevedo Dias
	8.000,00

	Carlos Paulo de Sousa
	8.000,00

	Jurema Camargo Monteiro
	8.000,00

	Luciano Paixão Costa
	8.000,00

	Marta Feitosa Lima Rodrigues
	8.000,00

 HISTÓRICO
Na origem, a Corte determinou a realização de fiscalização no Ministério do Turismo para análise de convênios firmados com as entidades Associação Brasileira de Agências de Viagens Ceará (Convênios 702822/2008, 729519/2009 e 732039/2009) e Fundação XXVII de Setembro (Convênios 707039/2009 e 749968/2010) , segundo determinação contida no Acórdão 1629/2011-TCU-Plenário (TC-Processo 015.706/2011-7) .
Após o curso do trabalho de auditoria, materializado no Relatório de Fiscalização 792/2011 (peça 31) , a Corte determinou, no Acórdão 1736/2014-TCU-Plenário (peça 46) , a instauração de processos de tomada de contas especial (itens 9.1, 9.2, 9.3, 9.4, 9.5, 9.6 e 9.7) , bem como o prosseguimento do processo para a audiência dos seguintes responsáveis (item 9.8) :
	Responsável
	Função desempenhada

	Mário Augusto Lopes Moysés
	Secretário Executivo do Ministério do Turismo no período de 12/12/2008 a 05/01/2011

	Francisca Regina Magalhães Cavalcante
	Diretora do Departamento de Qualificação, Certificação e de Produção Associada ao Turismo do Ministério do Turismo, no período de 12/12/2008 a 19/08/2011

	Márcio Ferreira do Nascimento
	Diretor do Departamento de Promoção e Marketing Nacional da Secretaria Nacional de Políticas do Turismo do Ministério do Turismo no período de 1/9/2009 até 31/12/2010

	Carlos Paulo de Sousa
	Coordenador-Geral de Análise de Projetos do Ministério do Turismo no período de 1o/9/2009 a 31/12/2010

	Jurema Camargo Monteiro
	Coordenadora-Geral de Eventos do Departamento de Promoção e Marketing Nacional e Secretaria Nacional de Políticas do Turismo do Ministério do Turismo no período de 1/9/2009 até 31/12/2010

	Marta Feitosa Lima Rodrigues
	Coordenadora-Geral de Análise de Projetos do Ministério do Turismo

	Freda Azevedo Dias
	Coordenadora-Geral de Qualificação e Certificação do Ministério do Turismo no período de 1o/1/2009 a 19/8/2011

Foram apontadas as seguintes irregularidades que importaram a condenação do recorrentes, nos Convênios 702822/2008, 729519/2009 e 732039/2010, celebrados com a Associação Brasileira de Agências de Viagens - ABAV/CE e os Convênios 707039/2009 e 749968/2010, celebrados com a Fundação XXVII de Setembro (Fortaleza Convention & Visitors Bureau) , assim organizadas:
Entidade: Associação Brasileira de Agências de Viagens - ABAV/CE
Convênio: 702822/2008
Irregularidade: Ausência de análise dos requisitos legais/normativos referentes à adequabilidade das metas e etapas para consecução do objeto do convênio (viabilidade do Plano de Trabalho) e ao detalhamento dos custos.
Responsáveis: Maria Feitosa Lima Rodrigues e Mário Augusto Lopes Moysés
Entidade: Associação Brasileira de Agências de Viagens - ABAV/CE
Convênio: 729519/2009
Irregularidade: Ausência de análise dos requisitos legais/normativos quanto à adequabilidade das metas e etapas para consecução do objeto do convênio (viabilidade do Plano de Trabalho) , ao detalhamento dos custos, e à aferição do atendimento qualitativo e quantitativo das variáveis previstas
Responsáveis: Jurema Camargo Monteiro e Márcio Ferreira do Nascimento
Entidade: Associação Brasileira de Agências de Viagens - ABAV/CE
Convênio: 732039/2010
Irregularidade: Ausência de análise dos requisitos legais/normativos referentes à adequabilidade das metas e etapas para consecução do objeto do convênio (viabilidade do Plano de Trabalho) , ao detalhamento dos custos, e à aferição do atendimento qualitativo e quantitativo das variáveis previstas
Responsáveis: Luciano Paixão Costa, Frederico Silva da Costa e Francisca Regina Magalhães Cavalcante
Entidade: Fundação XXVII de Setembro (Fortaleza Convention & Visitors Bureau) 
Convênio: 707039/2009
Irregularidade: Ausência de análise dos requisitos legais/normativos referentes à adequabilidade das metas e etapas para consecução do objeto do convênio (viabilidade do Plano de Trabalho) , ao detalhamento dos custos, e à aferição do atendimento qualitativo e quantitativo das variáveis previstas.
Responsáveis: Mário Augusto Lopes Moysés e Carlos Paulo de Sousa
Entidade: Fundação XXVII de Setembro (Fortaleza Convention & Visitors Bureau) 
Convênio: 749968/2010
Irregularidade: Insuficiência da análise dos requisitos legais/normativos, notadamente quanto à adequabilidade das metas e etapas para consecução do objeto do convênio (viabilidade do Plano de Trabalho) e o detalhamento dos custos.
Responsáveis: Luciano Paixão Costa, Francisca Regina Magalhães Cavalcante e Freda Azevedo Dias
Após o devido processo legal, com a oitiva dos responsáveis, a Corte julgou pela aplicação de penalidade de multa aos responsáveis (item 9.1 do Acórdão 2991/2018-TCU-Plenário - peça 164) , decisão contra a qual se insurgem os responsáveis.
EXAME DE ADMISSIBILIDADE
Manifesta-se concordância com os exames de admissibilidade contidos nas peças 213-218, 258 e 271, acolhidos pelo e. Rel. Min. RAIMUNDO CARREIRO (peças 220, 259 e 273) , pela admissão do recurso.
EXAME DE MÉRITO
Delimitação
É objeto do recurso analisar os fundamentos de responsabilização em relação ao comportamento dos gestores na estruturação dos procedimentos de análise de cada uma das propostas enviadas para eventual assinatura de convênios pelo órgão. 
Da responsabilidade na análise da proposta que importou a assinatura do Convênio 702.822/2008
Alega a recorrente Marta Feitosa Lima Rodrigues que o objeto e o plano de trabalho do Convênio 702822/2008 tinham consonância com as metas do Plano Nacional de Turismo (realização de viagem de inclusão no período de 2007-2010) , com a previsão de apoio financeiro ao evento em análise, se mostrando como meio de realização de ações de promoção de eventos.
Alega a razoabilidade na emissão de 10.000 panfletos para divulgação do evento, uma vez que não havia meios de divulgação por redes sociais, à época, sendo comum a prática de divulgação em outros eventos relacionados à temática.
No mesmo sentido, a edição de 30.000 cópias do Jornal Abav e 18.000 cópias do Diretório do Agente de Viagem também se relacionavam com a inexistência de redes sociais para divulgação dos eventos, exigindo a impressão e envio pelos correios do material, se revelando quantitativo adequado ao número de agências de viagens existentes no Brasil (22.500) . Indica, como referência de comparação, a realização da 47a ABAV Expo Internacional de Turismo que importou a participação 30.000 pessoas.
Aponta a existência do Acórdão 1948/2017-TCU-Plenário como fundamento para exoneração da responsabilidade de servidores do Ministério do Turismo, bem como as decisões contidas nos Acórdão 2064/2017-TCU-Plenário, 8.786/2017-TCU-1a Câmara e 8.787/2017-TCU-1a Câmara.
Responsável: Marta Feitosa Lima Rodrigues (peça 201) 
Análise
Na discussão do Convênio 702.822/2008, firmado para a promoção do turismo interno no Estado do Ceará, foram condenados os gestores Marta Feitosa Lima Rodrigues (Coordenadora-Geral de Análise de Projetos) e Mário Augusto Lopes Moysés (Secretário Executivo) em função das seguintes irregularidades:
a) Inclusão do convênio na atividade programática de Divulgação de Promoção da Produção Associada ao Turismo (Programa 540000200080014) , conquanto as atividades tivessem afinidade com a Qualificação de Profissionais (Programa 54000020080023) ;
b) Análise de custos baseada nas propostas anexadas pelo convenente;
c) Desproporção entre o número de participantes do evento (300) e os bens produzidos para o evento: 110.000 panfletos de divulgação dos eventos, 30.000 cópias da 1ª edição do Jornal ABAV e 18.000 cópias do Diretório do Agente de Viagens;
d) Divergência entre o objetivo do convênio (qualificação e valorização de agentes de viagem) e as despesas realizadas (80% das despesas com divulgação e publicidade) ;
e) Necessidade de realização de 2 eventos pela existência de limites financeiros previstos no art. 15, § 2o, da Portaria 171/2008 (peça 27, p. 13) .
Desta forma, a alegação da recorrente no sentido de que as ações tinham consonância com as metas do Plano Nacional de Turismo, por si só, não afasta a irregularidade quanto à utilização de recursos de um programa de divulgação e promoção da produção associada ao turismo para atividades de qualificação de agentes de viagens, uma vez que a ação programática deveria refletir, de forma fidedigna, os programas executados no âmbito da esfera governamental.
No que concerne a desproporção entre o material de trabalho elaborado e o número de participantes dos seminários de qualificação, deve ser observado que os argumentos da recorrente no sentido da utilização do material impresso para distribuição posterior não são coerentes com a própria realização do seminário.
Nesse sentido, é razoável acreditar que se o material tem uma autonomia educacional que torna dispensável a própria realização de seminários, bastaria a impressão e distribuição diretamente aos agentes de viagem, comprovando a antieconomicidade na realização de seminário presencial. Ou, de outra sorte, se o material era empregado como estratégia de apoio aos seminários realizados, a sua impressão deveria ser proporcional ao número de participantes do seminário.
Por fim, quanto à aplicação de decisões que reconhecem o melhoramento da gestão realizada no Ministério do Turismo 'antes e após a deflagração da operação Voucher' (Monitoramento - Acórdão 1948/2017-TCU-Plenário) , deve ser notado, em princípio, que a adoção de medidas prospectivas de melhoramento no órgão não impossibilitam a aplicação de sanções com relação a ocorrências detectadas em momentos anteriores.
Deve ser salientado, todavia, a existência de uma linha de julgamento no Tribunal de Contas da União que afasta a responsabilização tanto das autoridades superiores quanto dos agentes responsáveis pelas análises técnicas, ao se apontar uma inexigibilidade de conduta diversa nas análises dos convênios, particularmente no cotejo com a mudança posterior ocorrida no órgão:
'30. Assim, além de considerar que as ações praticadas pelos servidores técnicos dos órgãos concedentes, subordinados a estas autoridades, eram a tônica que caracterizava o processo regular de análise de convênios da época, face aos normativos vigentes e procedimentos de praxe, entendo que buscar a responsabilização da autoridade máxima do órgão ministerial pela mera assinatura de um ou dois destes ajustes, face aos elementos dos autos, mostra-se deveras desarrazoado. 
31. Em suma, a meu ver, não houve uma atuação conjunta e/ou deliberada dos servidores técnicos e autoridades dos órgãos concedentes na aprovação destes convênios, passando por cima de normativos e procedimentos vigentes no intuito de favorecer determinadas entidades. Logo, devem ser acolhidas as razões de justificativa dos responsáveis ouvidos em audiência no presente processo, sem prejuízo de que se dê prosseguimento aos processos instaurados de tomadas de contas especiais, com vistas à recuperação dos respectivos débitos apurados.'
 (Acórdão 2064/2017-TCU-Plenário. Voto Min. Rel. Bruno Dantas) 
Nessa conformidade, penso, sucintamente, que os problemas apontados pelo Representante do MP/TCU revelam, mais do que indícios de fraude, uma falha sistêmica vivenciada pelo órgão à época do convênio em questão, que, conforme apontado pelo Acórdão 1948/2017-TCU-Plenário, pode encontrar-se em vias de superação. Assim, considero desnecessário realizar audiência dos gestores à época.
 (Acórdão 8786/2017-TCU-Primeira Câmara. Voto Min. Rel. Bruno Dantas) 
Assim, fica evidenciado que as irregularidades imputadas aos responsáveis em relação ao Convênio 702.822/2008 não estão relacionadas a um comportamento displicente eventualmente praticado pelos responsáveis, uma vez que o parâmetro normativo abstrato ('análise de viabilidade e adequação aos objetivos do programa' - art. 22 da Portaria Interministerial 127/2008) não se apresentava com regras claras e explícitas do procedimento de análise das propostas, sendo tolerável o descasamento entre a impressão de material e o número de participantes do seminário, pela possibilidade de utilização a posteriori do material impresso.
Portanto, é possível o reconhecimento de um elemento de exclusão da culpabilidade decorrente da 'falha sistêmica vivenciada pelo órgão à época do convênio em questão', elemento já reforçado pela Corte em outras ocasiões de julgamento, não havendo incompatibilidade de eventual exoneração dos responsáveis com a quantificação de danos apurados no processo de tomada de contas especial TC-Processo 017.054/2014-1.
Da responsabilidade na análise da proposta que importou a assinatura do Convênio 707.039/2009
Alega o recorrente que a análise previa do Convênio não teria sido deficiente, uma vez que havia a previsão para a participação em quatro eventos distintos, separados em quatro metas (Feira das Américas ABAV, Festival de Turismo de Gramado 2010, ExpoSystems 2010 e Fórum Ceará para Eventos Corporativos 2010) , com análises realizadas pela Coordenação-Geral de Análise de Projetos (CGAP) e pela Coordenação-Geral de Markting e Publicidade (CGMP) , em cada área de atribuição: a) 20% dos recursos analisados pela CGAP e; b) 80% dos recursos analisados pela CGMP.
Aponta para o cumprimento das deliberações do TCU (Acórdão 980/2009-TCU-Plenário, 2.668/2008-Plenário, 1.562/2009-Plenário, 1.852/2006-2a Câmara, 5.078/2009-2a Câmara) , com a determinação de anexação de orçamentos para cada item apontado, conforme tabela apresentada pelo recorrente, com a análise realizada pela CGMP e CGAP e a expedição do Parecer Técnico 1203/2009 julgando pela possibilidade de aprovação do convênio.
Entende que os argumentos para o afastamento da responsabilidade da CGAP no Voto do Min. Benjamin Zymler em relação à analise de requisitos legais/normativos referentes à adequabilidade das metas e etapas para consecução do objeto deveriam importar o afastamento da responsabilidade do ora recorrente, pelo reconhecimento de situação similar.
Afirma que a decisão de julgamento de regularidade das contas no processo de tomada de contas especial relativa ao Convênio 707.039/2009 (TC-Processo 017.043/2014-0 - Acórdão 2649/2015-TCU-Plenário) , bem como a aprovação das contas no Portal de Convênios importaria uma contradição entre a decisão exoneratória dos servidores da Coordenação de Marketing e a condenação do servidor responsável pela Coordenação de Análise de Projetos.
Responsável: Carlos Paulo de Sousa (peça 205) 
Análise
Em debate a responsabilização de Carlos Paulo de Sousa, Coordenador-Geral de Análise de Projetos do Ministério do Turismo, bem como do Secretário Executivo (Mário Augusto Lopes Moysés) , em relação à aprovação do Convênio 707039/2009, quanto à irregularidade atinente à ausência de análise das propostas dos convênios segundo os parâmetros determinados pelo Tribunal de Contas da União:
a) exibição descrição detalhada e completa do objeto, de forma que permita a identificação inequívoca, nos pareceres técnicos de análise, do que será realizado em termos de produtos e serviços;
b) efetiva análise da economicidade/razoabilidade dos custos e dos benefícios previstos nos planos de trabalho, documentando referidas análises com elementos de convicção como cotações, tabelas de preços de associações profissionais, publicações especializadas e outras fontes disponíveis, de modo a certificar-se e a comprovar que tais custos estão condizentes com os praticados no mercado da respectiva região;
c) apresentação de justificativas e avaliações expressas, acompanhadas de documentos que as sustentem, que considerem a adequação das etapas, metas e prazos de execução, levando-se em consideração todos os fatores envolvidos na consecução da avença, entre os quais se incluem os procedimentos licitatórios ou quaisquer atos previstos para a realização do objeto;
d) avaliação criteriosa realizada quanto ao resultado esperado ou o propósito do projeto em relação ao programa de governo ao qual será vinculado, demonstrando qual o interesse público em sua realização;
e) análises detalhadas dos custos indicados nas propostas.
Deve ser notado que o responsável foi exonerado pela irregularidade relacionada à aprovação da proposta sem suposta análise da qualificação técnica e capacidade operacional, administrativa e financeira da entidade proponente (itens 59-61 do Voto do Ministro Augusto Sherman - peça 168) , restando a discussão em sede de recurso da irregularidade relacionada ao detalhamento dos custos contidos na proposta de convênio.
Verifica-se que os atos de autoria do responsável (Parecer Técnico 1203/2009-CGAP, de 16/10/2009 -  peça 28, p. 1-4 e Parecer Técnico Complementar 1651/2009 - CGAP, de 9/12/2009 - peça 28, p. 34-35) denotam a ocorrência de análise superficial quanto ao atendimento dos requisitos necessários à celebração do convênio, particularmente os elementos analíticos de detalhamento do objeto, da economicidade do projeto (custos e alternativas) , da análise da adequação dos prazos e metas fixados, do resultado esperado em cotejo com o interesse público.
Não há de se reconhecer o devido cumprimento das decisões do TCU com a mera descrição genérica de metas para os eventos realizados, bem como a exibição de orçamentos globais de serviços, sem o detalhamento exigido conforme os parâmetros fixados em deliberações anteriores do Tribunal de Contas da União.
Note-se que o argumento do responsável no sentido de que a aprovação do convênio se fundamentou nos Pareceres Técnicos elaborados não pode ser acolhido, uma vez que a autoridade responsável, ao meramente ratificar o ato praticado pelo assistente técnico subordinado, sem um juízo crítico sobre eventual incidência de determinações do TCU para apresentação de elementos detalhados dos objetos, custos, prazos e resultados, passa a ser corresponsável pelas omissões técnicas nas análises realizadas.
No que concerne à aplicação de forma analógica do entendimento que ensejou a exclusão da responsabilidade de Sérgio Flores de Alburquerque (Coordenador-Geral de Marketing e Publicidade) , conforme contido no Voto Revisor (peça 166, p. 9-10, itens 29-30) , é de se observar, em tese, a possibilidade de extensão do entendimento ao responsável, uma vez que aquele órgão fez a análise exclusiva de 'aspectos técnicos das ações para divulgação do evento', sem, contudo, realizar uma análise detalhada dos elementos relativos ao objeto, custos, prazos e resultados acordados.
Ou seja, ambos os setores, dentro de seu plexo de atribuições, cometeram o mesmo equívoco em função da análise de custos defeituosa. Todavia, é de se observar que a exoneração do Coordenador-Geral de Marketing e Publicidade contida no Acórdão tomou como premissa a suposta ausência de influência na 'aprovação do convênio no tocante à capacidade técnica e operacional da convenente' (peça 166, p. 9) , conquanto a responsabilidade do Coordenador-Geral de Marketing e Publicidade tenha sido analisada apenas na questão da análise das metas e custos (peça 130, p. 31-32) , sendo que o ora responsável foi anteriormente exonerado pela análise da qualificação do convenente (peça 130, p. 29-31, item 10.8.3.4) .
Assim, é de se concluir que o responsável Sérgio Flores de Albuquerque deixou de ser responsabilizado na análise das questões de capacidade técnica e operacional da convenente, fundamentos que já foram empregados para isentar parcialmente a responsabilidade do ora recorrente.
Embora não tenha sido invocado, merece uma breve análise da situação do recorrente em relação à inexigibilidade de conduta diversa nas análises dos convênios (Acórdão 2064/2017-TCU-Plenário. Acórdão 8786/2017-TCU-Primeira Câmara) . Note-se que, no caso concreto, os aspectos irregulares na análise envolve aspectos essenciais de qualquer contratação (definição de objeto, custos e prazo) , devendo ser tratado com rigor a análise superficial em elementos essenciais da contratação.
Da responsabilidade na análise da proposta que importou a assinatura do Convênio 749.968/2010 e 732.039/2010
Em relação ao Convênio 749.968/2010, afirma a recorrente que a proposta de convênio foi analisada pela Nota Técnica 222/2010 e 222/2010, com a observância da norma interministerial, com a análise posterior do plano de trabalho, sendo que a análise do termo de referência e da planilha orçamentária dos custos finais do projeto seriam realizados após a inserção no Siconv, de acordo com o art. 31 da Portaria 127/2008.
Afirma que a análise do termo de referência foi realizada na Nota Técnica 94/2011, com a manifestação positiva de adequação do objeto e do preço de mercado e ressalva quanto ànecessidade de ajustes do Plano de Trabalho em função da versão final do Termo de Referência.
Assevera que a análise de compatibilidade de preços era realizada por norma interna (Procedimentos DCPAT/2009 - Manual de Procedimentos - Convênios e Termos de Parceria) , além da apresentação de 3 orçamentos enviados pela convenente. Alega a impossibilidade de realização de cotação prévia no Siconv nos anos de 2009 e 2010, tendo sido adotado o procedimento de solicitação da entidade proponente de orçamentos.
Aponta para a impossibilidade de verificação de fraudes nas cotações de preços apresentadas pela proponente, em função da ausência de meios de investigação, bem como a inexistência de competência para averiguar a veracidade das propostas enviadas.
Indica a indisponibilidade de meios para verificação de dados da RAIS das entidades proponentes. Alega o fato da proponente ter realizado parcerias em outras ocasiões, não havendo motivos para se colocar em dúvida os orçamentos apresentados. Aponta o julgamento favorável em processo administrativo disciplinar instaurado pela CGU, em razão de inexistência de provas de infringência aos deveres funcionais.
Afirma a recorrente a ausência de orientação do Ministério do Turismo quanto ao tipo de avaliação aprofundada exigida pelo órgão de controle, uma vez que eram realizadas apenas análises quanto ao mérito das propostas segundo as informações prestadas pelos convenentes, bem como ausência de capacitação dos técnicos e média gestão quanto aos procedimentos de formalização e normatização para a utilização do Siconv, havendo debate quanto à insegurança sobre a efetividade dos procedimentos.
Esclarece que o Convênio foi revogado em 31/1/2012 (peça 61 do TC-031.366/2011) , não havendo liberação de recursos financeiros, devendo impor o julgamento favorável à recorrente.
Em relação ao Convênio 732.039/2010, a recorrente informa que o procedimento foi procedido de notas técnicas (127/2008, 42/2010, 46/2010 e nota complementar s/n) , atestando a regularidade na observância dos normativos aplicáveis. Afirma que a funcionalidade de cotação prévia não estava implementada no Siconv, tendo sido adotado o procedimento de obtenção de 3 orçamentos junto ao proponente.
Aduz que a diferença entre os quantitativos de produção do Diretório do Agente de Viagens (13.000 unidades) em relação ao número de participantes do evento (600) decorreria da necessidade de utilização do material durante todo o ano, ainda que não estivessem presentes no evento, uma vez que o material não era de uso exclusivo no evento, mostrando-se, portanto, como mera falha formal pela ausência de indicação de justificativa entre a divergência detectada.
Assevera que a prestação de contas do Convênio 732039/2010 foi aprovada com ressalvas (peça 51, p. 15 do TC-Processo 017.054/2014-1; Nota Técnica DCPA 10/2013) , demonstrando a adequação do plano de trabalho aprovado.
Aponta para o princípio de segregação de funções previsto no Decreto-Lei 200/67, indicando uma necessidade de redução das atividades de execução, dando prioridade às atividades de planejamento a serem executadas pela Administração Federal. Defende a ausência de competência do setor para análise minuciosa e pormenorizada dos custos envolvidos, ressaltando a existência de decisões da Corte exonerando a ação dos servidores por inexigibilidade de conduta diversa (Acórdão 2064/2017) .
Alega a ocorrência de diversas diligências para migração para o sistema Siconv (transição dos processos físicos para o meio eletrônico) , com a existência de tempo de pesquisa limitado para a realização dos pareceres do órgão.
Responsáveis: Francisca Regina Magalhães Cavalcante (peça 210) e Freda Azevedo Dias (peça 250) 
Análise
Discute-se no presente ponto as irregularidades apontadas na aprovação dos Convênios 749.968/2010, de responsabilidade de Francisca Regina Magalhães Cavalcante (Diretora do Departamento de Qualificação) e Freda Azevedo Dias (Coordenadora-Geral de Qualificação e Certificação do Ministério do Turismo) :
Convênio 749.968/2010
17. Assim, apesar da complexidade da proposta evidenciada no detalhamento das metas e etapas do projeto (Elementos Comprobatórios/Evidências 2 - Processo Mtur - p. 79-96) , verifica-se que o Ministério do Turismo não analisou o Termo de Referência definitivo com o devido detalhamento, emitindo apenas opiniões do tipo 'o Termo de Referência foi apresentado de forma clara e boa formulação' e 'As ações sugeridas nesse projeto têm por objetivo aumentar o fluxo de oportunidades corporativas no destino'.
18. Também com relação aos custos previstos para execução do Convênio 749968/2010, conforme documentos cadastrados no Siconv em 22/12/2010, verifica-se que a proposta elaborada pela Fundação XXVII de Setembro teve como parâmetros cotações de preços fornecidas pelas empresas Sena Serviços Empresariais Ltda. e Fora de Série Comunicação e Marketing.  (peça 4, p. 5, do TC-Processo 031.366/2011-2) .
Também serão analisadas no presente tópico as irregularidades relativas ao Convênio 732.039/2010, imputadas exclusivamente à Francisca Regina Magalhães Cavalcante (Diretora do Departamento de Qualificação) :
Convênio 732.039/2010
Em relação do Convênio 732039/2010, ao analisar a proposta apresentada, a equipe de auditoria evidenciou que, apesar do evento destinar-se ao treinamento de um público-alvo de 600 pessoas, houve previsão para confecção de treze mil unidades do Diretório do Agente de Viagens, a um custo de R$ 104.000,00. Todavia, o convenente não informou na proposta nenhum detalhamento em relação ao conteúdo da referida publicação, nem a que a mesma se objetivava (peça 31, p. 13-14 do TC-Processo 031.366/2011-2) .
No presente ponto, a alegação da responsável seria de que a análise de planilhas orçamentárias do Convênio 749.968/2010 na Nota Técnica 222/2010/DCPAT, de 9/11/2010 (peça 2, p. 27-28, do TC-Processo 031.366/2011-2) , somente seriam realizadas após a inserção no Siconv, nos termos do próprio documento: ' (...) os elementos constitutivos da proposta em si, como o plano de trabalho, o projeto básico e orçamento, deverão ser inseridos e/ou complementados para serem analisados posteriormente.' (peça 2, p. 27 do TC-Processo 031.366/2011-2) .
Ocorre, todavia, que em momento posterior (Nota Técnica 94/2011, peça 2, p. 53 do TC-Processo 031.366/2011-2) , a responsável corroborou a análise técnica no sentido de que 'a planilha orçamentária encontra-se bem formulada e adequada em relação aos custos apresentados para a realização dos objetivos do Projeto. Para a comprovação dos valores estarem de acordo com os praticados no mercado, foram apresentados orçamentos colhidos juntos a diferentes fornecedores' (peça 2, p. 54 do TC-Processo 031.366/2011-2) , constatação também presente na Nota Técnica 145/2011 (peça 2, p. 97-98 do TC-Processo 031.366/2011-2) .
Ora, a própria recorrente admite que a análise de preços era realizada mediante o cotejo com outros orçamentos enviados pelo próprio convenente, procedimento frágil em função do conflito de interesses do próprio convenente, que não avaliaria como oportuna a apresentação de orçamentos com valores superiores aos valores de sua própria proposta.
Ademais, seria necessário, nas análises técnicas realizadas, um juízo criterioso sobre a própria necessidade de cada item descritos pela proponente (locação de espaços, locação de equipamentos, contratação de pessoal, contratação de empresa para realização de seminários, assessoria de imprensa, criação de arte, criação de website, impressão de materiais, instruções presenciais, materiais de divulgação, realização de diagnósticos e criação de conteúdo online: peça 2, p. 69-75) , bem como a justificativa de valores para cada item especificado nas propostas enviadas pela entidade.
Note-se, portanto, que a atividade da responsável foi deficiente, independentemente da discussão quanto à possibilidade ou impossibilidade concreta de identificação de fraudes, uma vez que a penalização da responsável está ligada à obrigação de fiscalização dos princípios que regem a aplicação dos recursos públicos, especialmente a economicidade quanto aos itens contratados pela convenente.
No que concerne à RAIS, embora se reconheça que o documento não era exigido no momento do envio das propostas, a relação de empregados serviu apenas como um parâmetro adicional para identificação de outras irregularidades, sem prejuízo do reconhecimento da atividade superficial exercida pela responsável.
Em se tratando de irregularidades relacionadas à aprovação do plano de trabalho, mostra-se de pouca relevância o fato de que não houve liberação subsequente de recursos financeiros, uma vez que não se está debatendo eventual dano causado ao erário (apurado em processo de tomada de contas especial) , mas as irregularidades relacionadas ao procedimento de aprovação dos planos de trabalho.
No mesmo sentido, a exoneração em processo administrativo disciplinar da recorrente não vincula o julgamento do processo de contas em função do princípio da independência das instâncias, uma vez que o TCU exerce a sua jurisdição independentemente das demais jurisdições (civil, penal, trabalhista, tributária, e. g.) e dos demais órgãos de controle.
Corrobora este entendimento, no âmbito do Poder Judiciário, a jurisprudência da Suprema Corte, v. g., os MS 21.948-RJ, 21.708-DF e 23.625-DF. Em relação ao Superior Tribunal de Justiça-STJ, colacionam-se os MS 7080, 7138 e 7042, todos do DF. Logo, a atuação do TCU não fica a depender do Judiciário, nem de qualquer outro Poder, mormente às análises empreendidas pelo controle interno ou órgão concedente, nem com estas se confunde.
Assim, a conclusão contida em PAD que afastou a responsabilidade da recorrente pelos atos irregulares não vincula a decisão desta Corte de Contas, a qual se fundamentada nos fatos encontrados nos autos e descritos no Relatório e no Voto que fundamentam o Acórdão recorrido.
No que tange ao Convênio 732.039/2010, a aprovação do plano de trabalho precedida de notas técnicas não justifica os quantitativos de materiais aprovados para utilização no seminário (600 participantes e 13.000 unidades de material produzido) , devendo ser recordado o argumento anteriormente apresentado: ou o material tem uma autonomia educacional que torna dispensável a própria realização de seminários (bastando a impressão e distribuição diretamente aos agentes de viagem) , ou o material serve como estratégia de apoio aos seminários realizados (exigindo uma tiragem proporcional ao número de participantes) , demonstrando que a análise dos planos de trabalho não era realizada de maneira crítica.
A aprovação a posteriori das contas do convênio não guarda relação com as irregularidades relacionadas à atividade de aprovação do plano de trabalho, atestando apenas uma execução fidedigna de um plano incorretamente concebido, com análise insuficiente segundo os parâmetros estabelecidos em decisões anteriores do TCU.
Em se tratando do princípio de segregação de funções, deve ser observado que a gestora exercia de forma efetiva a direção do Departamento de Qualificação, Certificação e de Produção Associada ao Turismo do Ministério do Turismo, sendo a competência daquele órgão vinculado à Secretaria Nacional de Programas de Desenvolvimento do Turismo, nos termos do Regimento Interno do Ministério do Turismo, para as análises em comento, estando preservado o princípio de segregação de funções:
Portaria MTur 109-B, de 11 de outubro de 2005
Regimento Interno do Ministério do Turismo
Art. 58. À Secretaria Nacional de Programas de Desenvolvimento do Turismo compete:
 (...) 
X - responsabilizar-se pela análise técnica e documental referente aos processos de parceria, convênios, contratos e congêneres, no âmbito de suas atividades, em conformidade com a legislação vigente e com os instrumentos normativos internos.
Por fim, deve ser ressaltada a existência de julgamentos no Tribunal de Contas da União que afastam a responsabilização tanto das autoridades superiores quanto dos agentes responsáveis pelas analises técnicas, ao se apontar uma inexigibilidade de conduta diversa nas análises dos convênios, particularmente no cotejo com a mudança posterior ocorrida no órgão:
30. Assim, além de considerar que as ações praticadas pelos servidores técnicos dos órgãos concedentes, subordinados a estas autoridades, eram a tônica que caracterizava o processo regular de análise de convênios da época, face aos normativos vigentes e procedimentos de praxe, entendo que buscar a responsabilização da autoridade máxima do órgão ministerial pela mera assinatura de um ou dois destes ajustes, face aos elementos dos autos, mostra-se deveras desarrazoado. 
31. Em suma, a meu ver, não houve uma atuação conjunta e/ou deliberada dos servidores técnicos e autoridades dos órgãos concedentes na aprovação destes convênios, passando por cima de normativos e procedimentos vigentes no intuito de favorecer determinadas entidades. Logo, devem ser acolhidas as razões de justificativa dos responsáveis ouvidos em audiência no presente processo, sem prejuízo de que se dê prosseguimento aos processos instaurados de tomadas de contas especiais, com vistas à recuperação dos respectivos débitos apurados.
 (Acórdão 2064/2017-TCU-Plenário. Voto Min. Rel. Bruno Dantas) 
Nessa conformidade, penso, sucintamente, que os problemas apontados pelo Representante do MP/TCU revelam, mais do que indícios de fraude, uma falha sistêmica vivenciada pelo órgão à época do convênio em questão, que, conforme apontado pelo Acórdão 1948/2017-TCU-Plenário, pode encontrar-se em vias de superação. Assim, considero desnecessário realizar audiência dos gestores à época.
 (Acórdão 8786/2017-TCU-Primeira Câmara. Voto Min. Rel. Bruno Dantas) 
Assim, as irregularidades relacionadas ao descasamento entre a impressão de material e o número de participantes do seminário possam ser eventualmente excluídas por inexigibilidade de conduta diversa e a utilização de propostas encaminhadas pelas próprias proponentes como parâmetro de avaliação de custos, por se tratar de prática reiterada no órgão, admite o reconhecimento de um elemento de exclusão da culpabilidade decorrente da 'falha sistêmica vivenciada pelo órgão à época do convênio em questão'.
Cuida-se, portanto, de elemento já reforçado pela Corte em outras ocasiões, em decorrência da insuficiência de pessoal em relação ao grau de minúcia exigida na aprovação dos convênios, não havendo incompatibilidade de eventual exoneração dos responsáveis com a quantificação de danos apurados no processo de tomada de contas especial TC-Processo 017.054/2014-1 (especificamente do Convênio 732.032/2010, uma vez que o Convênio 749.968/2010 não ensejou instauração de TCE) .
Da responsabilidade na análise da proposta que importou a assinatura do Convênio 729.519/2009
Alegam os recorrentes Márcio Ferreira do Nascimento e Jurema Camargo Monteiro  que não aprovaram o projeto (proposta de Convênio 059795/2009 - Convênio 729519/2009) , tendo apenas submetido à apreciação superior com manifestação favorável à aprovação, por força da anuência da técnica da Coordenação Geral de Eventos, sendo que o convênio foi celebrado com a observância do interesse público, conforme apontado na Nota Técnica 110/2009.
Afirma que o chancelamento da proposta estava fundamentada em pareceres técnicos e jurídicos anteriores, tendo seguido apenas a boa prática administrativa, uma vez que inexistiam elementos que pudessem indicar a ocorrência de negligência nas análises anteriores, não sendo razoável exigir a conferência detalhada dos pareceres técnicos elaborados.
Alega que a produção de 45 mil unidades do Jornal Informativo 2010 da Abav-CE e 150 mil unidades de folhetos de qualificação e valorização do agente de viagens adviria do fato de que o material seria utilizado em momentos fora dos eventos contratados, especialmente por se tratar da única via de divulgação de atividades de qualificação.
Alega a recorrente Jurema Camargo Monteiro a ausência de competência para verificação dos itens irregulares (quantitativos de jornais e folhetos produzidos) , por se tratar de competência da Coordenação Geral de Marketing e Publicidade (art. 56 do Regimento Interno do Ministério do Turismo) , cabendo a aplicação analógica do entendimento que afastou a responsabilidade do servidor Sergio Flores Albuquerque.
Responsáveis: Márcio Ferreira do Nascimento (peça 209) e Jurema Camargo Monteiro  (peça 207) 
Análise
Em análise as irregularidades detectada na aprovação do Convênio 729519/2009 atribuídas a Márcio Ferreira do Nascimento (Diretor do Departamento de Promoção e Marketing Nacional da Secretaria Nacional de Políticas do Turismo do Ministério do Turismo) e Jurema Camargo Monteiro (Coordenadora-Geral de Eventos do Departamento de Promoção e Marketing Nacional e Secretaria Nacional de Políticas) , relacionadas a omissões sobre adequação e suficiência das etapas de execução, bem como o superdimensionamento da produção de material de divulgação de evento:
A Nota técnica 110/2009 CGEV/DPMKN/SNPTur/MTur, de 30/12/2009,  referente ao Convênio 729519/2009, expedida pela Coordenação de Eventos/Departamento de Promoção e Marketing Nacional - Secretaria Nacional de Políticas do Turismo/MT e as Nota Técnica 042/2010 DCPAT/SNPDTur/MTur, a Nota Técnica Complementar 046/2010 DCPAT/SNPDTur/MTur  e a Nota Técnica Complementar s/n DCPAT/SNPDTur/MTur, alusivas ao Convênio 732039/2010, ao analisarem as respectivas propostas de trabalho não abordaram se as etapas previstas eram adequadas e suficientes para alcançar os objetivos do convênio (Elementos Comprobatórios/Evidências - Pareceres Convênio 729519 e Pareceres Convênio 732039) .  
Quanto ao Convênio 729519/2009, o proponente não justificou, por exemplo, a necessidade da confecção de 45 mil unidades do jornal informativo trimestral 2010 da ABAV-CE, no valor total de R$ 76.500,00 e qual a vinculação desta ação com o objeto do convênio - 2º Seminário de Qualificação dos Agentes de Viagem. Cita-se também como exemplo a confecção de 150 mil unidades de folhetos de qualificação e valorização do agente de viagens, a um custo total de 45 mil reais. (peça 31, p. 13-14) 
A alegação do recorrente de que não aprovou o projeto de convênio, mas apenas enviou o projeto para aprovação em instâncias superiores ignora o fato de que existe um nexo de causalidade entre a chancela dos pareceres emitidos (peça 29) e a aprovação do convênio. Assim, se o responsável se depara com as notas técnicas insuficientes que contrariam as deliberações anteriores do TCU e não adota medidas corretivas, passa a se responsabilizar pelos atos praticados pelas instâncias hierárquicas inferiores.
Portanto, existe um dever de vigilância em relação à produção das notas técnicas, não sendo possível afirmar a existência de uma atividade meramente formal, ignorando que a fiscalização da correição dos atos praticados pelos subordinados é atribuição essencial das instâncias de direção.
No que concerne à produção de material a maior, reportamos aos argumentos analisados em outros convênios, uma vez que, em sendo possível promover a educação apenas pela entrega do material, a própria realização de seminários presenciais se mostraria uma atividade antieconômica.
No que concerne à aplicação de forma analógica do entendimento que ensejou a exclusão da responsabilidade de Sérgio Flores de Alburquerque (Coordenador-Geral de Marketing e Publicidade) , conforme contido no Voto Revisor (peça 166, p. 9-10, itens 29-30) , é de se observar que as questões debatidas (adequação e suficiência das metas e produção de material em quantitativo superior ao número de participantes) são distintas das questões imputadas ao responsável Sérgio Flores de Alburquerque (capacidade técnico-operacional da convenente) , não havendo situação de analogia que possibilite a aplicação do entendimento de exoneração.
Ao final, a situação do responsável também pode ser analisada à luz dos julgamentos do Tribunal de Contas da União que afastam a responsabilização tanto das autoridades superiores quanto dos agentes responsáveis pelas analises técnicas, ao se apontar uma inexigibilidade de conduta diversa nas análises dos convênios, particularmente no cotejo com a mudança posterior ocorrida no órgão:
30. Assim, além de considerar que as ações praticadas pelos servidores técnicos dos órgãos concedentes, subordinados a estas autoridades, eram a tônica que caracterizava o processo regular de análise de convênios da época, face aos normativos vigentes e procedimentos de praxe, entendo que buscar a responsabilização da autoridade máxima do órgão ministerial pela mera assinatura de um ou dois destes ajustes, face aos elementos dos autos, mostra-se deveras desarrazoado. 
31. Em suma, a meu ver, não houve uma atuação conjunta e/ou deliberada dos servidores técnicos e autoridades dos órgãos concedentes na aprovação destes convênios, passando por cima de normativos e procedimentos vigentes no intuito de favorecer determinadas entidades. Logo, devem ser acolhidas as razões de justificativa dos responsáveis ouvidos em audiência no presente processo, sem prejuízo de que se dê prosseguimento aos processos instaurados de tomadas de contas especiais, com vistas à recuperação dos respectivos débitos apurados.
 (Acórdão 2064/2017-TCU-Plenário. Voto Min. Rel. Bruno Dantas) 
Nessa conformidade, penso, sucintamente, que os problemas apontados pelo Representante do MP/TCU revelam, mais do que indícios de fraude, uma falha sistêmica vivenciada pelo órgão à época do convênio em questão, que, conforme apontado pelo Acórdão 1948/2017-TCU-Plenário, pode encontrar-se em vias de superação. Assim, considero desnecessário realizar audiência dos gestores à época.
 (Acórdão 8786/2017-TCU-Primeira Câmara. Voto Min. Rel. Bruno Dantas) 
Assim, fica evidenciado que as irregularidades imputadas ao responsável em relação ao Convênio 729519/2009 não está relacionadas ao comportamento displicente dos responsáveis, uma vez que os parâmetros normativos abstratos ('análise de viabilidade e adequação aos objetivos do programa' - art. 22 da Portaria Interministerial 127/2008) não se mostravam com regras explícitas dentro do órgão, sendo tolerável o descasamento entre a impressão de material e o número de participantes do seminário, pela possibilidade de utilização a posteriori do material impresso, bem como a questão da adequação e suficiência das etapas de execução.
Portanto, é possível o reconhecimento de um elemento de exclusão da culpabilidade decorrente da 'falha sistêmica vivenciada pelo órgão à época do convênio em questão', elemento já reforçado pela Corte em outras ocasiões de julgamento pela insuficiência de pessoal em relação ao grau de minúcia exigida na aprovação dos convênios, não havendo incompatibilidade de eventual exoneração dos responsáveis com a quantificação de danos apurados no processo de tomada de contas especial TC-Processo 017.054/2014-1.
Da responsabilidade na assinatura do Convênio 702822/2008, 707039/2009, 729519/2009 e 707039/2009 em relação ao órgão de gestão superior (Secretaria Executiva) 
Afirma o recorrente a existência de vários setores (ramificação) com competência para análise dos convênios firmados (Secretaria Nacional de Programas) , sendo que a competência de fiscalização da Secretaria Executiva estaria satisfeita com a expedição do Memorando-Circular 24/2009/SE/MTur, orientando sobre a aplicação do Acórdão 5.078/2009 (orientação sobre critérios a serem adotados pela Secretaria Nacional de Políticas de Turismo e Secretaria Nacional de Programa de Desenvolvimento do Turismo) , demonstrando a atuação diligente do gestor.
Afirma que a aprovação estava fundamentada nas notas técnicas (pareceres conclusivos) , sendo que o controle exercitado pela autoridade superior não se mostraria em contrariar os conteúdos das manifestações técnicas, pela ausência de capacidade para opinar sobre os temas tratados, remanescendo apenas a responsabilização dos técnicos vinculados aos órgãos competentes.
Aponta a existência de julgados do TCU (Acórdão 2404/2015-TCU-Segunda Câmara e Acórdão 2329/2016-TCU-Plenário) , no sentido de exonerar a responsabilidade do Secretário-Executivo nas situações em que a assinatura do convênio tinha natureza solene, fundamentada em manifestações técnicas anteriores.
Responsável: Mário Augusto Lopes Moysés (peça 269) 
Análise
Em debate a responsabilização de Mário Augusto Lopes Moysés, no exercício da função de Secretário Executivo do Ministério do Turismo e responsável pela assinatura dos Convênios 702822/2008 e 707039/2009, sem a análise de metas, detalhamento de custos e atendimento de variáveis para aferição da execução e dos Convênios 729519/2009 e 707039/2009, sem análise de qualificação técnica e capacidade operacional das entidades proponentes.
Regra geral, deve-se se analisar a responsabilidade do Secretário Executivo do Ministério do Turismo, cuja imputação está relacionada a aspectos próprios do cargo exercido, segundo as regras de delegação de competência e o entendimento estatuído no Acórdão 1620/2015-TCU-Plenário (Rel. Min. Bruno Dantas) :
A delegação de competência, bem como a tomada de decisões embasadas em pareceres de órgãos de assessoramento, não exime, por si só, a responsabilidade do gestor público.
No caso concreto, conforme pontuado na decisão recorrida, a totalidade dos processos de aprovação e acompanhamento era precedido de análises meramente formais, sem fundamentação técnica e provas documentais da adequação de preços e previsão de gastos, razão pela qual seria exigível, da instância superior, ao menos a devolução dos processos de análise para a Diretoria de Qualificação, com vistas a melhor apresentação do suporte fático das análises realizadas.
Portanto, a presunção de veracidade associada aos atos administrativos (notas técnicas) não pode ser acolhida como fundamento exoneratório, uma vez que a presunção é relativa, não podendo ser invocada como forma de eximir a responsabilidade fiscalizatória da autoridade superior, uma vez que parte das irregularidades está relacionada ao planejamento deficiente observado no órgão público.
Note-se que apenas dar publicidade a decisões do TCU por meio de comunicações internas (Memorando) e indicando diretrizes para análise de processos de convênio, por si só, não se mostrou medida suficiente para evitar os problemas de planejamento e demais irregularidades nos processos de assinatura e fiscalização do convênio, sendo necessária a intervenção da Secretaria Executiva para imposição de medidas concretas para a execução e fiscalização dos convênios, buscando sanar eventuais insuficiências de pessoal em relação às exigências na atividade prévia de análise de planos de trabalho.
 Os julgados contidos nos Acórdão 2404/2015-TCU-Segunda Câmara e Acórdão 2329/2019-TCU-Plenário, no sentido de que a atuação do Secretário Executivo seria meramente formal e não ensejaria responsabilização, não se amoldam ao presente caso, uma vez que, naqueles julgamentos, se tratavam de irregularidades pontuais, diversamente do presente caso, em que havia recorrência nas irregularidades, verificada de forma sistêmica na atuação do setor responsável, exigindo diligências efetivas no sentido do aprimoramento da gestão.
Assim, as providências insuficientes do recorrente, ao buscar justificar sua conduta apenas na expedição de comunicações e sem um acompanhamento efetivo dos efeitos concretos nas notas técnicas subsequentes elaboradas, servem de fundamento suficiente para a imputação de responsabilidade, em razão dos desperdícios de recursos públicos decorrentes de um planejamento incompatível com as obrigações assumidas pelo órgão, ensejando contratações de entidades sem capacidade técnica e operacional comprovadas, bem como contratações sem exame concreto de preços de mercado de forma articulada.
CONCLUSÕES
A ausência de relação entre os quantitativos de material impresso e o número de participantes dos seminários, justificados pela alegada utilização a posteriori do material didático, indicam uma superficialidade na análise dos planos de trabalhos encaminhados, uma vez que a própria realização dos seminários seria uma medida antieconômica, pela autonomia pedagógica do material produzido. Ou, ao revés, se o material impresso tem relação direta com os seminários elaborados, seria necessária a produção adequada de material de treinamento.
Existem julgados no âmbito da Corte de Contas que reconhecem que as análises superficiais de propostas de convênio no particular período debatido nos autos no âmbito do Ministério do Turismo estariam ligados a circunstâncias de falhas sistêmicas no órgão, mitigando a responsabilidade em função do aprimoramento observado na gestão do órgão (Acórdão 2064/2017-TCU-Plenário. Acórdão 8786/2017-TCU-Primeira Câmara) , em aspecto específico (descasamento entre o material impresso e o número de participantes dos seminários) .
A aprovação posterior das contas da execução dos recursos ou a ausência de liberação de recursos são elementos a serem avaliados em processo de tomada de contas especial, uma vez que não existe a investigação, na presente seara, de eventuais danos ao erário, mas da conduta deficiente na análise das propostas de convênio. O princípio de independência de instâncias não vincula o julgamento das contas em relação ao julgamento favorável em processo administrativo disciplinar instaurado contra a servidora.
Não há violação ao princípio da segregação de funções no momento em que a atividade de 'análise técnica e documental referente aos processos de convênios' foi efetivamente realizada por órgão com previsão regimental (art. 58 do Regimento Interno do Ministério do Turismo) .
Nesse sentido, devem ser afastadas as penalidades de multa imputadas a Marta Feitosa Lima Rodrigues, Francisca Regina Magalhães Cavalcante, Freda Azevedo Dias, Márcio Ferreira do Nascimento e Jurema Camargo Monteiro, pela incidência do entendimento de inexigibilidade de conduta diversa em relação aos aspectos específicos para os quais a insuficiência de pessoal e a situação de falha sistêmica no órgão impediam atuação diversa dos agentes.
Por outro lado, a análise superficial quanto ao detalhamento do objeto, da economicidade do projeto (custos e alternativas) , da análise da adequação dos prazos e metas fixados, do resultado esperado em cotejo com o interesse público observada na conduta do responsável Carlos Paulo de Sousa não pode ser alcançada pelo entendimento de inexigibilidade de conduta diversa, por se tratar de aspectos essenciais da contratação.
No que tange à responsabilidade do Secretário Executivo (Mário Augusto Lopes Moysés) , a delegação de competências não exime a responsabilidade do gestor público, mormente quando a totalidade dos processos de análise eram superficiais, não podendo o recorrente se fiar no trabalho deficiente realizado em instâncias inferiores. As medidas de divulgação de decisões do Tribunal de Contas da União, por si só, sem a comprovação de medidas efetivas para o aprimoramento da gestão, não excluem a responsabilidade quanto às irregularidades de natureza sistêmica.
PROPOSTA DE ENCAMINHAMENTO
Deste modo, submete-se à consideração superior a presente análise dos pedidos de reexame interpostos por Marta Feitosa Lima Rodrigues, Carlos Paulo de Sousa, Francisca Regina Magalhães Cavalcante, Márcio Ferreira do Nascimento, Jurema Camargo Monteiro, Freda Azevedo Dias e Mário Augusto Lopes Moysés contra o Acórdão 2991/2018-TCU-Plenário, para propor, com base artigos 32 e 48 da Lei 8.443/92:
conhecer os recursos interpostos;
dar provimento aos recursos de Marta Feitosa Lima Rodrigues, Francisca Regina Magalhães Cavalcante, Freda Azevedo Dias, Márcio Ferreira do Nascimento e Jurema Camargo Monteiro, para afastar as penalidades fixadas no item 9.1 do decisum;
negar provimento aos recursos de Carlos Paulo de Sousa e Mário Augusto Lopes Moysés;
dar conhecimento aos recorrentes e ao Ministério do Turismo da decisão que vier a ser adotada."
	É o Relatório.

8.1. Flavio Schegerin Ribeiro (21.451/OAB-DF), representando Jurema Camargo Monteiro e Márcio Ferreira do Nascimento;  
8.2. Otavio Reisen Casotti (43.344/OAB-DF) e outros, representando Carlos Paulo de Sousa;
8.3. Huilder Magno de Souza (18444/OAB-DF) e outros, representando Sérgio Flores de Albuquerque;  
8.4. Antonio Braga Neto (17713/OAB-CE) e outros, representando José Colombo de Almeida Cialdini Neto; 
8.5. Daniela Soares da Cruz (337.401/OAB-SP) e outros, representando Mário Augusto Lopes Moysés; 
8.6. Francisca Regina Magalhaes Cavalcante e outros, representando Luciano Paixão Costa.

Não autou

PEDIDO DE REEXAME. AUDITORIA. CONVÊNIO. MINISTÉRIO DO TURISMO. IRREGULARIDADES NA CELEBRAÇÃO E EXECUÇÃO. REJEIÇÃO DAS RAZÕES DE JUSTIFICATIVA DOS RESPONSÁVEIS. MULTA. PEDIDO DE REEXAME. CONHECIMENTO. CIRCUNSTÂNCIA ATENUANTE QUANTO A UMA IRREGULARIDADE. PROVIMENTO PARCIAL PARA RECURSOS DE QUATRO RECORRENTES. REDUÇÃO DO VALOR DA MULTA. NEGATIVA DE PROVIMENTO PARA OS DEMAIS.

RELATÓRIO DE AUDITORIA (RA)

Inicialmente, registro que atuo no presente processo por força de sorteio, conforme termo juntado à peça 88.
2. Examinam-se, neste processo de Auditoria, pedidos de reexame interpostos por Mário Augusto Lopes Moysés, Marta Feitosa Lima Rodrigues, Francisca Regina Magalhães Cavalcante, Márcio Ferreira do Nascimento, Carlos Paulo de Sousa, Jurema Camargo Monteiro e Freda Azevedo Dias contra o Acórdão 2991/2018-TCU-Plenário, mantido Acórdão 867/2020-TCU-Plenário (embargos de declaração) , por meio do qual este Tribunal rejeitou as razões de justificativa dos ora recorrentes e aplicou-lhes multas com base no art. 58, II, da Lei 8.443/1992. 
3. Esclareço que as condenações decorreram da constatação de irregularidades em procedimentos prévios à celebração de convênios pelo o Ministério do Turismo, sendo três com a Associação Brasileira de Agências de Viagens-Ceará (ABAV/CE) e dois com a Fundação XXVII de Setembro (Fortaleza Convention & Visitors Bureau) . Na sequência, transcrevo quadro com os cargos ocupados pelos recorrentes no Ministério do Turismo à época dos fatos, em que incluí os valores das multas aplicadas:
	Recorrente
	Cargo Ocupado e Período
	Valor da Multa (R$) 

	Mário Augusto Lopes Moysés
	Secretário Executivo no período de 12/12/2008 a 05/01/2011
	50.000,00

	Francisca Regina Magalhães Cavalcante
	Diretora do Departamento de Qualificação, Certificação e de Produção Associada ao Turismo no período de 12/12/2008 a 19/08/2011
	20.000,00

	Márcio Ferreira do Nascimento
	Diretor do Departamento de Promoção e Marketing Nacional da Secretaria Nacional de Políticas do Turismo no período de 1/9/2009 até 31/12/2010
	10.000,00

	Carlos Paulo de Sousa
	Coordenador-Geral de Análise de Projetos no período de 1o/9/2009 a 31/12/2010
	8.000,00

	Jurema Camargo Monteiro
	Coordenadora-Geral de Eventos do Departamento de Promoção e Marketing Nacional e Secretaria Nacional de Políticas do Turismo no período de 1º/9/2009 até 31/12/2010
	8.000,00

	Marta Feitosa Lima Rodrigues
	Coordenadora-Geral de Análise de Projetos no período de 12/12/2008 a 19/8/2011
	8.000,00

	Freda Azevedo Dias
	Coordenadora-Geral de Qualificação e Certificação no período de 1o/1/2009 a 19/8/2011
	8.000,00

4. Conforme descreveu o relator original, os convênios examinados neste processo apresentaram, quanto aos procedimentos do Ministério do Turismo, as seguintes irregularidades: "emissão de parecer técnico preliminar à assinatura do convênio sem análise adequada do plano de trabalho; análise dos custos feita com base nas informações prestadas pelas próprias entidades contratadas; significativa desproporção entre metas constantes do plano de trabalho; elevado percentual de despesa prevista com divulgação e publicidade em detrimento do objeto da avença; celebração de convênio com entidade sem condições operacionais de executar o objeto pactuado; falta de registro no Siconv de atos e procedimentos relativos às avenças; e deficiências na fiscalização dos convênios".
5. Acerca da admissibilidade, reitero minha decisão monocrática anterior no sentido de conhecer dos recursos, porquanto cumpridos os requisitos previstos nos arts. 33 e 48 da Lei 8.443/1992, c/c os arts. 285 e 286 do Regimento Interno do TCU.
6. A Serur (peças 276, 277 e 278) propõe conhecer e dar provimento aos pedidos de reexame de cinco recorrentes e negar provimento aos de outros dois. Apesar de refutar grande parte dos argumentos recursais, conclui, em acolhimento a umas das alegações dos responsáveis, que há uma "linha de julgamento no Tribunal de Contas da União que afasta a responsabilização tanto das autoridades superiores quanto dos agentes responsáveis pelas análises técnicas, ao se apontar uma inexigibilidade de conduta diversa nas análises dos convênios, particularmente no cotejo com a mudança posterior ocorrida no órgão".
7. Segundo a unidade técnica, essa recente de mudança no contexto anteriormente desordenado do ministério teria sido ponderada quando do proferimento do Acórdão 1948/2017-TCU-Plenário, relator Ministro Vital do Rêgo. Indica, também nesse sentido, os Acórdão 2064/2017-TCU-Plenário e 8.786/2017-TCU-1ª Câmara, ambos relatados pelo Ministro Bruno Dantas. Observo que, nesses casos, prevaleceu o entendimento de que as ações praticadas pelos servidores do Ministério do Turismo eram a tônica que caracterizava o processo regular de análise de convênios da época; e de que não teria havido atuação conjunta e/ou deliberada dos servidores na aprovação dos convênios. 
8. Com as devidas vênias, entendo que essas decisões mencionadas pela unidade técnica não representam a atual jurisprudência deste Tribunal, embora, de fato, identifiquem-se duas visões distintas a respeito da matéria.
9. O novo entendimento originou-se de duas deliberações do Plenário. Por meio dos Acórdão 1090/2018-TCU-Plenário e 1.450/2018-TCU-Plenário, ambos da relatoria do Ministro Walton Alencar Rodrigues, este Tribunal rejeitou as justificativas de diversos servidores do Ministério do Turismo, aplicando-lhes multas e inabilitando alguns deles para o exercício de cargo em comissão ou função de confiança na Administração Pública, em razão de práticas administrativas irregulares na formulação e condução de quarenta e três convênios firmados com a entidade Premium Avança Brasil em período próximo ao que ocorreram os fatos examinados nos presentes autos. 
10. Como exemplo de outras decisões que seguiram essa linha, cito os Acórdão 9431/2020-TCU-Segunda Câmara, relator Ministro Aroldo Cedraz, 13.941/2020-TCU-1ªCâmara e 10.835/2020-TCU-1ªCâmara, ambos da relatoria do Ministro Vital do Rêgo, 2.913/2019-TCU-Plenário, 4.268/2020-TCU-1ª Câmara e 10.893/2020-TCU-1ª Câmara, sendo esses três da relatoria do Ministro Walton Alencar Rodrigues. 
11. Ressalto ainda que, por meio do Acórdão 1411/2020-TCU-Plenário, de minha relatoria, em que foram julgados pedidos de reexame contra os referidos Acórdão 1090/2018-TCU-Plenário e 1.450/2018-TCU-Plenário, este Tribunal rejeitou minha proposta - de reduzir o valor da multa aplicada a três gestores, mantendo sua inabilitação, bem como afastar as penas de multa e de inabilitação de outros dois responsáveis - e acolheu proposta do revisor, Ministro Walton Alencar Rodrigues, negando provimento aos recursos. 
12. Quanto aos demais argumentos, entendo que, de forma geral, a Serur os abordou e os refutou de forma apropriada. Não obstante, passo a apresentar breves comentários, bem como minha divergência quanto a uma das irregularidades.
13. Primeiramente, não deve prosperar o argumento de que não pode haver condenação nos casos em que não houve liberação de valores. A esse respeito, é necessário deixar assente que as condutas impugnadas não estão relacionadas a eventual prejuízo ao erário, mas às falhas graves nos procedimentos atinentes à análise dos projetos submetidos ao Ministério do Turismo.
14. Outro ponto relevante anotado pela Serur é atinente aos casos em que foram aprovadas as contas do convênio. Partindo-se da premissa de que foi correta essa análise, ela apenas mostra o cumprimento apropriado dos termos de um ajuste mal concebido em sua origem.
15. Assinalo ainda um aspecto que deixa patente a fragilidade dos procedimentos então adotados. A recorrente Francisca Regina Magalhães Cavalcante admite que a análise da adequação de preços tinha como parâmetro três cotações apresentadas pela própria proponente. Sem que houvesse pesquisa realizada pelo próprio órgão, corria-se, por óbvio, alto risco de se adotar referência tendenciosa e favorável ao futuro convenente. 
16. No que concerne à conduta do então secretário-executivo, anoto que a expedição de comunicação interna orientando sobre a necessidade de aplicação de acórdão do TCU não o exime de suas responsabilidades. Cabia a esse dirigente adotar medidas efetivas para a mudança dos procedimentos, bem como o acompanhamento quanto ao cumprimento das determinações deste Tribunal. Não se verifica providência alguma para corrigir as falhas que ocorriam sistematicamente nas análises dos projetos.
17. Por outro lado, acerca de dois convênios, 702.822/2008 e 729519/2009, acredito haver uma circunstância atenuante a ser ponderada especificamente em relação à produção excessiva de material de divulgação, embora eu concorde com o entendimento prevalecente no acórdão recorrido de que houve falha na análise dos projetos, que deve ser sancionada com a aplicação de multa. 
18. O Convênio 702.822/2008, por exemplo, previa a realização de seminário cujo objetivo foi a qualificação profissional, que contou com 300 participantes; foram emitidos 10.000 panfletos para divulgação e editadas 30.000 cópias do Jornal Abav e 18.000 cópias da revista Diretório do Agente de Viagem. De fato, parece-me desproporcional a quantidade produzida de panfletos e de exemplares do jornal e da revista em relação à dimensão do evento.
19. Ademais, como afirmou a Serur, há um contrassenso em parte dos argumentos recursais. Se o jornal e a revista já tinham conteúdo educacional adequado, seria desnecessária a própria realização do seminário; por outro lado, se tinham a finalidade apenas de divulgação, é desarrazoado que tenham sido produzidos para esse fim e parece ser demasiada sua quantidade em relação ao número de participantes.
20. No entanto, acredito que deve ser considerado como atenuante a alegação de que, em 2008 e 2009, não havia a facilidade de divulgação por rede sociais da internet como ocorre atualmente. Com efeito, vivíamos outra realidade antes do uso massivo da rede mundial de computadores em quase todas as atividades de nossa sociedade. Por consequência, embora eu ainda entenda que a quantidade de produtos gráficos tenha sido acima do razoável para o tamanho do evento, há que se levar em conta que, há doze anos, o volume significativo desse tipo de material era prática comum, não apenas no âmbito dos projetos autorizados pelo Ministério do Turismo, pois se buscava a divulgação em todas as ocasiões em que isso era possível, sobretudo em outros eventos semelhantes. 
21. Por conseguinte, penso que as sanções devem ser revistas em relação aos convênios 702822/2008 e 729519/2009, conforme a tabela a seguir. Ressalto apenas que a redução quanto a Mário Augusto Lopes Moysés é menor, pois foi apenado em decorrência de irregularidades em cinco convênios.
	Recorrente
	Convênio
	Valor da Multa
 (no acórdão recorrido) 
	Valor da Multa
 (em razão de atenuante) 

	Mário Augusto Lopes Moysés
	702822/2008
	R$ 50.000,00
	R$ 45.000,00

	Marta Feitosa Lima Rodrigues
	702822/2008
	R$ 8.000,00
	R$ 4.000,00

	Márcio Ferreira do Nascimento
	729519/2009
	R$ 10.000,00
	R$ 5.000,00

	Jurema Camargo Monteiro
	729519/2009
	R$ 8.000,00
	R$ 4.000,00

22. Ante o reconhecimento da existência desse contexto capaz de reduzir a gravidade de uma das irregularidades, deve ser dado provimento parcial aos recursos dos recorrentes referidos na tabela acima. Com relação aos demais, deve ser negado provimento. 
Do exposto, voto para que o Tribunal acolha o acórdão que ora submeto a este Colegiado.
TCU, Sala das Sessões Ministro Luciano Brandão Alves de Souza, em 24 de março de 2021.
RAIMUNDO CARREIRO 
Relator